【裁判字號】    99,台上,1097
【裁判日期】    990610
【裁判案由】    抵押權移轉登記
【裁判全文】
最高法院民事判決            九十九年度台上字第一○九七號
上  訴  人  丙○○
訴訟代理人  楊士擎律師
被 上訴 人  甲○○
            乙○○
共      同
訴訟代理人  陳國雄律師
上列當事人間請求抵押權移轉登記事件，上訴人對於中華民國九
十九年二月十日台灣高等法院第二審判決（九十九年度重上字第
一五號），提起上訴，本院判決如下：
    主  文
原判決廢棄，發回台灣高等法院。
    理  由
本件被上訴人主張：兩造於合夥關係存續中之民國八十一年間，
按出資額各三分之一比例合資購買訴外人王緒添所有坐落台北市
○○區○○段一小段二○五、二七三、二七六、二八五、二八六
、二八七、二八八、二八九、二九○地號等九筆土地（嗣於八十
九年間二八七地號土地逕為分割出二八七之一地號，下稱系爭十
筆土地），該十筆土地為農地，兩造均無自耕農身分，依當時法
律規定，無法辦理所有權移轉登記，所有權仍登記於王緒添名下
，因此，約定於系爭十筆土地設定抵押權，以擔保買受人（即兩
造）對王緒添之權利。而兩造合意以上訴人名義登記為抵押權人
，並經台北市松山地政事務所以南港字第○七三○一○號收件，
於八十一年七月十六日登記，設定權利範圍全部，存續期間自八
十一年七月六日至九十一年七月五日，擔保債權金額新台幣（下
同）六千三百萬元（債權額比例六十三分之二十五）之抵押權（
下稱系爭抵押權），各擁有三分之一權利，實屬借名登記契約，
伊已於九十八年七月八日向上訴人為終止該契約之意思表示。另
兩造於八十五年七月二日協議拆夥，並於同年十月二十四日簽訂
補充協議書（下稱系爭協議書），依系爭協議書第六條約定，上
訴人應將系爭抵押權權利範圍各三分之一移轉登記予伊等情。爰
依借名登記契約終止後及系爭協議書第六條約定之法律關係，求
為命上訴人將系爭抵押權權利範圍各三分之一移轉登記予伊（第
一審判命上訴人應將系爭二八七、二八七之一地號土地所設定系
爭抵押權權利範圍各三分之一移轉登記予被上訴人，並駁回被上
訴人其餘之請求。上訴人就其敗訴部分，未據聲明不服，已告確
定；被上訴人則就其敗訴部分，聲明不服，上訴第二審）。
上訴人則以：系爭協議書第六條所稱「土地乙筆」，係指兩造合
夥出資購買之系爭二八七地號土地，其餘八筆土地係伊獨資與訴
外人許彬彬、柳景星、王緒添共同購買，且系爭協議書第六條約
定，兩造就合夥出資購買之土地究竟如何議定，抑或重行登記，
尚未達成協議，被上訴人自不得依該協議為請求等語，資為抗辯
。
原審將第一審所為被上訴人敗訴部分之判決廢棄，改判如其聲明
，係以：系爭十筆土地為農地，於八十一年間購買時，兩造均無
自耕農身分，依當時法律規定，無法辦理所有權移轉登記，所有
權人仍登記為王緒添，上訴人登記為系爭抵押權人。又兩造已於
八十五年七月二日協議拆夥，並於同年十月二十四日簽訂系爭協
議書等情，為兩造所不爭執，且有系爭協議書可稽，堪信為真實
。上訴人雖以前開情詞置辯，惟依證人即書寫系爭協議書兼見證
人王迪吾律師之證詞，尚難認該協議書第六條所載「土地乙筆」
係單指某一地號土地。又依證人王緒添證稱「系爭十筆土地確實
是兩造合夥購買，每人各三分之一」等語，暨佐以(一)系爭抵押權
設定，係以同一份契約書申請，並以同一權利共同設定抵押權，
有土地登記謄本可稽；(二)上訴人與許彬彬、王緒添、柳景星合夥
同時購買系爭十筆土地，並約定以王緒添為受託登記名義人，其
中上訴人占百分之三十（按未區分系爭二八七、二八七之一地號
及其餘八筆土地），有合夥購買土地信託約定書可稽；(三)王迪吾
律師分別於九十七年十一月十七日、同年月二十八日、同年十二
月五日就有關合夥人合夥購買之土地（台北市○○區○○段一小
段二○五、二四三、二七一、二七三、二七六、二八八、二八九
等七筆土地）應如何登記或協議處理乙事，發函通知土地合夥人
即兩造開會，並請受合夥人委任登記抵押權及保管原始文件之上
訴人，務必攜帶抵押權暨相關購買土地之原始文件或執行合夥事
務之文書、訴訟文書到會，有土地合夥人開會通知可稽；(四)被上
訴人甲○○與王緒添、劉信義、吳祥輝八十二年四月二十四日合
夥購地會議紀錄記載「舊莊段壹小段地號二○五、二七三、二七
六、二八五、二八六、二八七、二八八、二八九、二九○等九筆
土地。股份比例如下：許彬彬百分之三十、丙○○百分之三十、
王緒添百分之二十五、吳祥輝百分之十五」等語；(五)王緒添於八
十五年十二月五日委託律師發函請求兩造返還系爭十筆土地之加
價金及依約支付利息；(六)兩造八十五年九月一日會議紀錄記載「
清（指乙○○）：南港土地（保護區）農地用他人名義，登記移
轉後，由律師在當初協議書來確認」等情，並無任何證據證明除
系爭二八七、二八七之一地號外其餘八筆土地係上訴人獨資與他
人共同購買。是被上訴人主張系爭其餘八筆土地係兩造合夥按出
資額各三分之一比例合資向王緒添購買，並約定上訴人登記為系
爭抵押權人，各擁有之三分之一權利，屬借名登記契約等語，應
屬可採。兩造間就系爭抵押權登記上訴人為抵押權人，既有借名
登記契約存在，且被上訴人於九十八年七月八日對上訴人為終止
該契約之意思表示，則其依借名登記契約終止後之法律關係，請
求上訴人將系爭其餘八筆土地所設定系爭抵押權權利範圍各三分
之一移轉登記予被上訴人，洵屬有據，應予准許等詞，為其判斷
之基礎。
按稱「借名登記」者，謂當事人約定一方將自己之財產以他方名
義登記，仍由自己管理、使用、處分，他方允就該財產為出名登
記之契約；且契約須當事人間有意思表示之合致始成立，而合夥
財產為合夥人全體公同共有。查原審既認定系爭其餘八筆土地係
兩造合夥按出資額各三分之一比例合資向王緒添購買，為擔保兩
造對王緒添之權利，以上訴人名義為設定系爭抵押權人之登記，
則系爭其餘八筆土地所設定之系爭抵押權似屬合夥財產，為合夥
人全體公同共有，從而，與上訴人訂立借名登記契約者，究為合
夥，抑為被上訴人，首待澄清。又系爭其餘八筆土地所設定之系
爭抵押權倘屬全體合夥人公同共有，被上訴人得否將該抵押權應
有部分各三分之一與上訴人，訂立借名登記契約，亦待研求。且
原審雖謂被上訴人就系爭抵押權權利範圍各三分之一借用上訴人
名義辦理登記，惟其間究竟如何訂立借名登記契約？約定內容為
何？俱未詳加調查審認，遽以上開理由，而為上訴人不利之判斷
，自嫌速斷。其次，當事人提出私文書之真正，如他造當事人有
爭執者，應由舉證人證其真正，觀之民事訴訟法第三百五十七條
規定自明。本件被上訴人提出之上開合夥購買土地信託約定書、
土地合夥人開會通知書及合夥購地會議紀錄、甲○○與王緒添、
劉信義、吳祥輝八十二年四月二十四日合夥購地會議紀錄、兩造
八十五年九月一日會議紀錄等件，既為上訴人所否認，且就上開
文件逐一抗辯各該私文書並無實質上證據力云云（見原審卷第一
○七頁至第一一一頁）。原審不但未命被上訴人證明其真正，且
對上訴人上開之抗辯，恝置不論，亦未敘明不為審酌之理由，亦
難謂無違法。上訴論旨，指摘原判決不當，求予廢棄，非無理由
。
據上論結，本件上訴為有理由。依民事訴訟法第四百七十七條第
一項、第四百七十八條第二項，判決如主文。
中    華    民    國  九十九  年    六    月    十    日
                      最高法院民事第四庭
                          審判長法官  劉  延  村
                                法官  許  澍  林
                                法官  黃  秀  得
                                法官  許  正  順
                                法官  魏  大  喨
本件正本證明與原本無異
                                      書  記  官
中    華    民    國  九十九  年    六    月  二十二  日
                                                      Ｑ

司法院資訊處製作；財團法人民間司法改革基金會備份。
